【裁判字號】    97,上更(二),88
【裁判日期】    980422
【裁判案由】    偽造有價證券
【裁判全文】
臺灣高等法院花蓮分院刑事判決      97年度上更(二)字第88號
上  訴  人
即  被  告  乙○○
                      樓送達.
選任辯護人  王政琬律師
上列上訴人即被告因偽造有價證券案件，不服臺灣花蓮地方法院
94 年度訴緝字第18號中華民國95年2月24日第一審判決（起訴案
號：臺灣花蓮地方法院檢察署88年度偵字第1548號），提起上訴
，本院前審判決後，由最高法院第2次發回更審，本院更為判決
如下：
    主  文
原判決撤銷。
乙○○共同連續意圖供行使之用，而偽造有價證券，處有期徒刑
參年陸月。
    事  實
一、乙○○於民國73年間起擔任昇宏工程企業有限公司（以下簡
    稱昇宏公司）總經理，甲○○則為昇宏公司之董事長，雙方
    約定共同經營昇宏公司，但渠等所承包之工程則由其各自負
    責承攬，資金籌措及業務經營均分別管理，且為推展業務之
    方便，甲○○並同意乙○○以昇宏公司名義，在臺灣省合作
    金庫花蓮分行（以下簡稱合作金庫）開設支票存款帳戶，帳
    號3508-1號，授權乙○○憑「昇宏公司」及「乙○○」印鑑
    章簽發上開帳戶之支票使用。嗣後乙○○於80年間自行設立
    康益營造有限公司（以下簡稱康益公司），復以所承包之吉
    安一號道路等工程尚未完工為由，商請甲○○同意後繼續使
    用上開昇宏公司及乙○○印章簽發上開帳戶支票。
二、乙○○為使其所經營之康益公司及其他關係企業得以順利融
    通資金，欲利用昇宏公司及其負責人甲○○之資力信用貸款
    ，竟與其在康益公司掌管財務之妻子丁○○基於意圖供行使
    之用而偽造有價證券之概括犯意聯絡，未經甲○○之授權，
    於81年8月26日盜用其所持有昇宏公司投標用之印章及甲○○之個人印章，在到期日為84年7月31日、面額為新台幣（
    下同）1,860萬元本票上之共同發票人欄位內，冒用昇宏公
    司及其負責人甲○○之名義，與康益公司及其負責人乙○○
    、丁○○等人及其他公司行號共同簽發上開本票，並持以向
    己○○○股份有限公司（以下簡稱中南公司）行使借款。
三、至83年間，因乙○○所經營之康益公司財務情況持續惡化，
    竟又與丁○○承續先前偽造有價證券之概括犯意，自83年5
    月間起，由丁○○自行或指示不知情之會計戊○○（原名沈
    美麗）、辛○○等人，先後多次以其業務上持有之「昇宏公
    司」及「甲○○」印章，連續簽發與上開合作金庫支票帳戶
    約定憑用之印鑑章不符之如附表一、二所示之遠期支票共計
    66  張（金額合計24,552,253元），並分別持向各金融機構
    辦理票貼，致使各該金融機構承辦人員誤以為乙○○、丁○○用以辦理票貼之支票係由昇宏公司甲○○所簽發，而同意
    撥付票貼款項予乙○○、丁○○，而其中如附表一所示之29
    張支票經屆期提示，經合作金庫陸續通知乙○○等人補蓋上
    開支票帳戶憑用之「乙○○」之印鑑章後已付款完畢，惟所
    餘附表二所示37張支票，於84年4月間陸續到期後，因乙○○財務進一步惡化，乃任由該部分支票以「印章不符」而退
    票。嗣甲○○經合作金庫通知後，為維護昇宏公司及其個人
    信用，不得已乃代付票款收回該37張支票，且上開1,860萬
    元借款屆期亦未能依約償還，經中南公司聲請本票強制執行
    ，昇宏公司負責人甲○○始知悉上情。
四、案經甲○○訴由臺灣花蓮地方法院檢察署檢察官提起公訴。
    理  由
壹、證據能力部分：
  1.檢察官、被告及辯護人對於卷內供述及非供述證據之證據能
    力於本院準備程序中均表示無意見，同意作為證據。
  2.按被告以外之人（包括證人、鑑定人、告訴人、被害人及共
    同被告等）於審判外之陳述雖不符刑事訴訟法第159條之1至
    之4等4條之規定，而經當事人於審判程序同意作為證據，法
    院審酌該言詞陳述或書面陳述作成時之情況，認為適當者，
    亦得為證據；當事人、代理人或辯護人於法院調查證據時，
    知有刑事訴訟法第159條第1項不得為證據之情形，而未於言
    詞辯論終結前聲明異議者，視為有前項之同意，同法第159
    條之5定有明文。本案檢察官、被告及其辯護人對於卷內供
    述及非供述證據既均不爭執其證據能力，本院審認上開證據
    ，核無違法取證、證明力過低或其他不適當情事，依刑事訴
    訟法第159條之5第2項之規定，均有證據能力。
貳、認定被告犯罪之證據及理由：
一、訊據被告乙○○固不否認於上開時地與告訴人甲○○合作經
    營昇宏公司，由告訴人授權以「昇宏公司」及「乙○○」之
    印鑑章簽發前開合作金庫支票存款帳戶支票以供使用，以及
    曾在上開1,860萬元本票上簽名蓋章而為共同發票人，持向
    中南公司借款之事實，惟矢口否認其有上開偽造及行使偽造
    有價證券之犯行，並辯稱：伊任職花蓮縣議員多年，均在外
    面為老百姓做事，家裡的事都是由太太丁○○在處理，財務
    方面是由她掌管，所以跟銀行借錢的事亦係她出面接洽，細
    節伊並不清楚云云。
二、經查：
  (一)附表一、二所示支票共計 66張，及票面金額1,860萬元、日
    期81年 8月26日之本票發票人欄上，均蓋有「昇宏公司」及
    「甲○○」印章各 1枚之事實，除經告訴人甲○○於偵審中
    指證明確外，復有該支票影本 65張、本票影本1張附卷，以
    及附表二所示編號7至37之支票原本 31張扣案可資佐證，且
    為被告所不否認。
  (二)附表一、二所示支票存款帳號為3508─1，為昇宏公司於77
    年10月13日向合作金庫申請啟用，約定使用印鑑有「昇宏公
    司」「乙○○」兩式，亦有印鑑卡影本一份在卷足憑（見偵
    字第1548號卷第15頁）。而上開支票並未以昇宏公司及乙○○留存之印鑑章簽發，而是另以昇宏公司及甲○○之名義簽
    發，再於上開支票背面分別蓋用被告所經營之康益公司或其
    他關係企業及乙○○印章背書後憑向銀行辦理票貼，亦有扣
    案之附表二支票原本正、反面各31紙可按（附於偵查卷證物
    袋）；又上開本票1紙上發票人共11人，多數均有在發票人
    印文上手寫簽名，而其中告訴人甲○○並未在昇宏公司印文
    上簽名，亦有上開本票影本1紙在卷可按。
  (三)中南公司提出之上開本票原本1紙、扣案之附表二編號7至37
    之支票原本31張，經送內政部警政署刑事警察局鑑定後認為
    ：
    1.本票原本1紙及支票原本31張其上「昇宏工程企業有限公
      司」及「甲○○」之印文不相符。
    2.本票原本1紙上「昇宏工程企業有限公司」印文與告訴人
      甲○○於本院提供之昇宏公司印文、上開合作金庫支票帳
      戶上「昇宏工程企業有限公司」印文均不相符。
    3.支票原本31張上「昇宏工程企業有限公司」，與告訴人甲○○提供之昇宏公司印文亦不相符，與合作金庫支票帳戶
      印鑑卡上之「昇宏工程企業有限公司」是否相符則無法鑑
      定。
    4.本票原本1紙上之「甲○○」之印文，與經濟部中部辦公
      室提供之昇宏公司變更登記事項卡上「甲○○」之印文不
      相符；與合作金庫支票帳戶印鑑卡上之「甲○○」印文是
      否相符則無法鑑定。
    5.支票原本31張上之「甲○○」之印文，與經濟部中部辦公
      室提供之昇宏公司變更登記事項卡、合作金庫支票帳戶印
      鑑卡上之「甲○○」印文不相符。
    此有該局98年1月14日刑鑑字第0970190079號鑑定書1份附卷
    可按（見本院更(二)卷第100頁）。依上開鑑定結果，可知上
    開本票原本1紙、支票原本31張上「昇宏工程企業有限公司
    」及「甲○○」之印文除互不相同外，本票上昇宏公司部分
    亦未使用業經告訴人甲○○授權使用之上開合作金庫支票帳
    戶之昇宏公司印章。
  (四)證人丁○○於原審證稱：支票上的小章是甲○○在70幾年間
    交給我的，大章應該在77年間經甲○○同意刻的，印章是助
    理小姐在支票上開錯的，那些是遠期支票；告訴人是同意我
    們用昇宏公司大章及乙○○小章來開合庫的支票使用，但是
    我的助理開票弄錯的等語（見原審卷第77頁起），則依證人
    丁○○上開證詞，告訴人甲○○僅同意被告得以昇宏公司及
    乙○○印章簽發支票，而確實並未同意以昇宏公司及甲○○
    之印章簽發上開支票66紙使用無訛。
  (五)被告於88年6月4日檢察官偵查中已明確供稱：「當初我擔任
    總經理時，吳某有與我協議，公司由我經營，他抽2%紅利，
    所以我才使用公司票去貼現。」、「（檢察官問：〈提示本
    票影本〉是否你簽發？）是」、「（檢察官問：你簽發該本
    票時，吳某是否知情？）我是將公司當自己公司經營，且用
    自已財產去設定抵押，所以我認為沒有告訴吳某之必要」等
    語；嗣於88年7月27日偵查中亦自承：「（檢察官問：83年
    間是否使用昇宏公司的票去貼現？）有。」、「（檢察官問
    ：這些錢用於何處？）當時公司有好幾個工程在做，沒辦法
    分清楚。」等語（見偵查卷第35、65頁），顯見被告亦自白
    上開本票係由其簽發，簽發時並未告訴甲○○，甲○○確實
    並不知情；且其有使用本案之支票去辦理貼現等情甚明。
  (六)而上開被告自白及證人丁○○之證詞，亦與告訴人甲○○於
    偵查中及原審、本院審理時迭次證稱並未同意被告或其妻丁○○使用昇宏公司及甲○○名義簽發本票或支票等情相符，
    足見告訴人甲○○之指訴洵屬有據，並非事後卸責之詞，而
    堪採信。再參酌上開本票之金額高達1860萬元，支票66張之
    金額高達2455萬多元，合計達4315萬多元，則告訴人豈有輕
    易授權同意被告簽發上開本票、支票之理。況且如告訴人已
    經授權被告或其妻丁○○簽發上開本票及支票，則被告又何
    須於告訴人業已向檢察官提出告訴時，仍稱沒有告訴甲○○
    簽發本票之必要？而證人丁○○又何須說是助理小姐開錯？
    益徵告訴人所述不知亦未授權簽發上開本票、支票等情不虛
    。
  (七)再者，依被告於偵查中所提出之其與告訴人在74年1月1日簽
    立之合作契約書亦約定：被告或告訴人自行承攬之工程，就
    該工程之稅金管理費及一切盈虧一概各自負責，與他方無關
    等語；且於78年9月25日續訂之合作契約書中亦約定：雙方
    原定合作期限至78年12月31日止，現因乙方（即被告）所負
    責經營之南迴鐵路... 工程無法於雙方約定合作之期限內完
    成，得視該工程實際完工之期限及稅捐機關於乙方（即被告
    ）所負責經營各項稅捐結算稽徵清楚之後方停止雙方合作關
    係，在延長之期間內雙方得繼續履行前訂合約中所訂之權利
    義務等語甚明（合作契約書2紙置於偵查卷證物袋），足見
    被告與告訴人間雖約定共用昇宏公司名義承攬工程經營事業
    ，但彼此權利義務分明，財務各自負責，此亦可從告訴人雖
    同意被告在合作金庫開立昇宏公司之支票帳戶，但所憑印鑑
    除昇宏公司章外，須憑被告之印鑑章而非告訴人之印鑑即可
    印證，則被告或告訴人確實在財務上各自獨立，即使是昇宏
    公司名義票據的簽發亦須一望可知是何人所為，以明責任。
  (八)從而，本件依前開事證，已足以認定告訴人確實並未授權或
    同意被告或丁○○可任意使用昇宏公司甲○○之名義簽發票
    據，而被告雖得以昇宏公司名義承攬工程，然明知不得使用
    告訴人甲○○名義簽發票據而故意由其本人或其妻丁○○簽
    發上開本票及支票借貸或辦理票貼，被告與其妻丁○○間有
    偽造有價證券之犯意聯絡甚明，被告犯行已堪認定。
  (九)被告辯解不可採之理由：
    1.被告嗣後雖辯稱：並不知用支票貼現及持本票借貸云云，
      然被告於偵查中業已自白有簽發本票及處理票貼等財務，
      且其與告訴人間簽立之上開合作契約書均由被告名義簽立
      ，上開本票上亦有被告乙○○之手寫簽名，已如前述，足
      見被告實際上確有參與上開票據借貸、票貼及公司業務經
      營甚明，被告嗣後翻異前詞，所辯顯係事後卸責之詞，不
      足採信。
    2.另證人丁○○雖於原審審理時到庭證稱：上開66張支票上
      之小章不是盜刻的，而係甲○○所交付，大章也是在77年
      間經甲○○同意所刻，惟印章是助理小姐開錯，才會蓋上
      甲○○之印章；該本票上之昇宏公司投標章及甲○○小章
      係伊所蓋，是用昇宏公司名義借錢給大家用，甲○○知道
      此事，且也有同意，這些章是因合作關係交給伊等保管使
      用，乙○○對於開該張本票的事並不知道，是伊自己開給
      云云（見原審88年度訴字第384號卷第78頁），然與上述
      被告乙○○於偵查中所自承知悉辦理票貼及簽發本票之情
      節有所不符，難以採信。且針對證人丁○○之說法，告訴
      人甲○○於原審審理時已當庭反駁證稱：伊僅授權被告用
      昇宏公司的章及被告的小章去合作金庫開支票帳戶，伊並
      未同意丁○○可以蓋用昇宏公司及伊印章在本票上做共同
      發票人等語，且證人丁○○於原審審理時亦證稱乙○○是
      管公司外面的業務等語（見上開原審卷第79頁），換言之
      ，被告仍負責處理公司之業務已堪認定。而公司財務、借
      貸及票據往來有無退票等信用事項關係公司業務推展甚為
      重要，被告既處理公司業務，即不可能不知此等事項，而
      全部諉責於其妻丁○○。
    3.況且，證人丁○○一方面指稱告訴人甲○○應知悉並同意
      其代為簽名於系爭本票之事，另一方面卻一再否認被告知
      悉簽發該本票之相關事宜，證人丁○○當時與被告係夫妻
      關係，且均實際參與昇宏公司及康益公司相關業務之經營
      ，同時其等所簽發之本票金額高達1860萬元、支票面額亦
      達2455萬餘元，何以被告對於如何簽發該張本票用以借款
      之事，竟毫不知情，反而關係較遠之告訴人甲○○卻知悉
      並同意此事，凡此均與一般常情有違，適足徵證人丁○○
      上開證詞係屬為卸免自身罪責及袒護被告之詞，不足採信
      。
    4.另查附表一、二所示支票之票面金額不一，且票載發票日
      係從83年8月23日至84年8月25日，期間長達約有1年之久
      ，並據證人即被告經營之康益公司會計辛○○、戊○○等
      人於本院前審證稱上開支票分別為彼等及丁○○所簽發，
      則上開支票顯非1次、1人大量簽發，已堪認定。且期間亦
      曾因所簽發之支票發票人印鑑不符，而由合作金庫行員陸
      續通知被告、丁○○或其委託之人補正乙○○印章始能兌
      現其中29張，倘如丁○○所稱印章是助理小姐開錯云云，
      豈有證人戊○○等人及丁○○均一致開錯之理？又倘若有
      支票印章蓋錯之情形，豈有可能遲未查覺，以致需要一再
      前往銀行補蓋原留存印鑑「乙○○」之印鑑章？是證人丁○○所辯開錯云云，顯非可採。
    5.至於證人戊○○、辛○○、庚○○於原審或本院審理時雖
      亦證稱：有看過甲○○來找丁○○，甲○○應該也知道開
      票的事，應該有同意；被告其實為康益公司之掛名負責人
      ，實際負責人是丁○○，因為公司的財務全部都是丁○○
      在處理等語（見本院上訴卷第263頁起）。惟被告於原審
      訊問時已明確供承：伊係昇宏公司及康益公司之實際負責
      人，伊太太丁○○只是管理財務方面的事情等語（參見原
      審94年度易緝字第18號卷第83頁），已堪認證人戊○○、
      辛○○、庚○○等人上開證詞顯屬為被告卸責之詞。再參
      照被告於本院審理時亦自承其係擔任議員之後，因當時營
      造業熱絡，伊始接受其議員同事包美之邀請參與昇宏公司
      ，而開始介入營造業之經營，且伊亦知公司陷入財務困境
      等情（見本院更(一)卷第43頁審判筆錄），以被告時任議員
      之社會地位及歷練，與丁○○又是夫妻關係，若謂其對公
      司重大之財務事項如何處理、因應並不知情，顯然違反常
      情，上開證人戊○○等人所為迴護被告之證詞，亦不足為
      被告有利之證明。
    6.被告於偵查中辯稱：伊未自昇宏公司正式離職，且係將昇
      宏公司當作自己公司在經營，蓋用昇宏公司及甲○○印章
      簽發本票及支票，無告知告訴人之必要云云（見88年度偵
      字第1548號偵查卷第34頁），至第一審審理時始改口辯稱
      ：伊任職花蓮縣議員多年，均在外為選民做事，家裡的事
      都由配偶丁○○處理，財務由其掌管，向銀行借錢亦係她
      出面接洽，相關細節伊並不清楚云云。然依卷附資料，被
      告固於73年10月間擔任昇宏公司總經理，惟其於80年間自
      行設立康益營造有限公司，依營造業管理規則第17條規定
      ，營造業之負責人不得為其他營造業之負責人、合夥人、
      董事、監察人、經理、專任工程人員，致被告必須辭去昇
      宏公司總經理職務，81年5月29日公司登記變更事項中，
      已由壬○○取代被告擔任公司總經理，有修改章程、股東
      同意書及公司登記事項資料附於經濟部中部辦公室昇宏公
      司卷二可稽（見本院上訴卷第200頁以下）。而被告與告
      訴人間78年9月25日簽立之合作契約書亦可知，彼等係因
      被告尚有南迴鐵路工程未完工之故方繼續簽立合作契約書
      ，並約定相關稅捐結算清楚後停足合作關係，已如前述。
      而附表一所示支票29張、附表二所示支票37張，票載發票
      日係自83年8月23日至84年8月25日，另1,860萬元本票發
      票日為81年8月26日，發票行為似均在被告辭去昇宏公司
      總經理職務之後，被告自無再執「將昇宏公司當作自己公
      司在經營」之理由，而擅以「昇宏公司」及其負責人「甲○○」名義簽發上開支票及本票之正當性甚明。
    7.又被告雖自73年間起與告訴人間即有合作關係，被告並曾
      提供花蓮市○○段445號土地及其上建物花蓮市○○○街
      44號房屋一棟過戶予昇宏公司作為出資以與告訴人共同經
      營昇宏公司，有合作契約書影本2紙、73年間訂立之合夥
      契約書影本1紙在卷可按，告訴人亦不諱言被告曾經持康
      益公司之票據來調票等情，惟上開73年之合夥契約書中亦
      已約明上開房屋之價格值34萬元、土地值42萬5千元，且
      契約書中均詳定雙方合作契約終止時上開土地及房屋均須
      移轉給被告甚明，而告訴人於本院亦具結證稱：上開房地
      在80年間即已返還給被告，後來被告因向告訴人借款又將
      房子押給告訴人等語（見上訴卷第276頁），足見被告與
      告訴人間關於彼等合作契約之權利義務關係甚為明確，且
      被告與告訴人間之借款顯然與本件偽造之本票及支票無關
      ，否則被告豈可能經告訴人同意後，卻使用其持有之合作
      金庫支票蓋用印鑑不符之印文以供周轉，甚且事後於偵查
      中反而辯稱不須告訴甲○○云云或如證人丁○○所述開錯
      云云，被告徒以與告訴人間有上開合作或其他借貸關係，
      即認可擅自以告訴人及昇宏公司名義偽造上開本票及支票
      云云置辯，洵屬狡卸之詞，無足採信。
    8.又被告與告訴人共同經營昇宏公司，固有借牌承攬工程情
      形，惟與告訴人是否同意被告使用公司及其個人印章，蓋
      於被告向合作金庫申領之支票再持以行使，乃為二事，不
      可混為一談。況且上開合作金庫支票存款帳戶，既與合作
      金庫約定使用「昇宏公司」「乙○○」印鑑章，但被告簽
      發上開帳戶附表一、二所示支票時，除仍蓋用「昇宏公司
      」印鑑章外，竟不依約定蓋用「乙○○」印鑑章，反而蓋
      上「甲○○」印文，而於支票背面再以被告負責之康益公
      司或其他關係企業及乙○○印章背書，其目的無非在取信
      銀行上開支票為正當交易取得之遠期客票，且避免發票人
      及背書人之負責人均為被告乙○○而無法順利辦理票貼，
      因而故意簽發「昇宏公司」「甲○○」為發票人之上開支
      票，更可認定並非丁○○所稱開錯云云，堪認被告與丁○○確有偽造有價證券之犯意無訛。
  (十)又被告與告訴人甲○○間本定有合作契約，約定得各自承攬
    工程，則被告因工程業務需要，平日自需使用昇宏公司及甲○○名義之大小章以對外行文，堪以認定。而告訴人亦自承
    被告確實持有昇宏公司之副章、支票上昇宏公司的大章是我
    同意刻的、本票上大小章都是盜刻的等語（見本院更(二)卷第
    54、55頁），與其在原審指證上開支票及本票上的「甲○○
    」及「昇宏公司」印章都是被告所偽刻云云，前後所述不一
    ，本院參酌上開本票及支票上昇宏公司之印文無法鑑定是否
    與告訴人授權之合作金庫支票帳戶之昇宏公司印鑑章相符，
    已如前述，而憑肉眼觀看，其印文字體、大小甚為相仿，而
    被告曾任昇宏公司總經理，實際經營昇宏公司，其亦確實持
    有上開合作金庫支票帳戶之昇宏公司印鑑章或甲○○印章之
    事實，再審酌一般公司經營者多持有不只一套的公司章及負
    責人印章，使用於各種不同用途之常情，認被告及丁○○所
    持用並於上開支票及本票的昇宏公司及甲○○印章，實係原
    來昇宏公司所使用印章之可能性不能排除，本諸罪疑唯輕之
    原則，本件尚無從認定被告有何偽造昇宏公司或甲○○印章
    以簽票上開本票及支票之情形。
  (十一)綜上所述，被告既實際參與公司業務，且有簽發上開本票及
    以上開丁○○等人簽發之支票向銀行票貼，其與丁○○間確
    有未經告訴人甲○○之同意及授權，由妻子丁○○自行或指
    示不知情之會計等人盜用「甲○○」及「昇宏公司」印章，
    擅自蓋用於前開面額1,860萬元本票及66張支票上加以偽造
    之之犯行，被告上開所辯均不足採信，本件事證明確，自應
    依法論科。
三、新舊法比較適用：
    被告行為後，刑法於94年1月7日修正通過，於94年2月2日公
    布，並於95年7月1日施行。按行為後法律有變更者，適用行
    為時之法律，但行為後之法律有利於行為人者，適用最有利
    於行為人之法律，現行刑法第2條第1項訂有明文。此條規定
    乃與刑法第1條罪刑法定主義契合，而貫徹法律禁止溯及既
    往原則，係規範行為後法律變更所生新舊法律比較適用之準
    據法，是刑法第2條本身雖經修正，但刑法第2條既屬適用法
    律之準據法，本身尚無比較新舊法之問題，應一律適用裁判
    時之現行刑法第2條規定以決定適用之刑罰法律。再按行為
    後刑法條文經修正，惟無有利、不利情形，應適用裁判時法
    ，亦即如新舊法處罰之輕重相同，即無比較適用之問題，非
    刑法第2條所指之法律有變更，即無該條之適用，應依一般
    法律適用原則，適用裁判時法（最高法院於95年11 月7日第
    21次刑事庭會議決議要旨參照）。又刑法第56條連續犯之規
    定，業於94年2月2日修正公布刪除，並於95年7月1日施行，
    被告之犯行，因行為後新法業已刪除連續犯之規定，此刪除
    雖非犯罪構成要件之變更，但顯已影響行為人刑罰之法律效
    果，自屬法律有變更，依新法第2條第1項規定，比較新、舊
    法結果，仍應適用較有利於被告之行為時法律即舊法論以連
    續犯（最高法院95年第8次刑事庭會議決議參照）。又刑法
    第28條共犯之規定雖經修正，惟其修正理由係為釐清陰謀共
    同正犯、預備共同正犯、共謀共同正犯是否合乎本條規定之
    正犯要件，而本案被告與共犯丁○○之犯行，均屬實行犯罪
    行為之正犯，不論修正前後第28條規定均相同；另刑法第59
    條雖經修正，但其修正內容僅係將實務見解予以明文化，非
    屬法律變更，依上開說明，自應適用修正後刑法之規定，核
    先敘明。
四、論罪科刑：
  1.核被告所為，係犯刑法第201條第1項之偽造有價證券罪。其
    盜用甲○○、昇宏公司印章蓋用於上開1860萬元之本票上，
    以及盜用甲○○之印章蓋用於上開66張支票上，進而分別偽
    造上開本票及支票，並予行使，其行使偽造有價證券之低度
    行為應為偽造有價證券之高度行為所吸收，不另論罪。被告
    就上開偽造有價證券之犯行，與丁○○有犯意聯絡及行為分
    擔，為共同正犯。被告與丁○○利用之不知情之戊○○、辛○○等人偽造上開66張支票，應成立間接正犯。又被告先後
    多次偽造有價證券之犯行，時間緊接，手法相當，顯係基於
    概括犯意反覆為之，應依修正前刑法第56條連續犯之規定論
    以一罪。
  2.公訴意旨雖另認被告偽刻昇宏公司投標用之公司章及甲○○
    之印章各一枚，用以偽造上開支票及本票，另涉犯刑法第21
    7條偽造印章罪云云，惟被告此部分之犯行尚難證明，已敘
    述如前，而公訴意旨認被告此部分行為與上開有罪部分有牽
    連犯裁判上一罪之關係，爰不另為無罪之諭知，併此敘明。
    被告上訴意旨否認犯罪，固不足取，惟原判決認被告於不詳
    時地偽刻昇宏公司及甲○○印章以偽造上開本票、及不詳時
    地偽刻之甲○○印章偽造上開支票既有可議，本院自應予以
    撤銷改判。
  3.本件被告與其妻丁○○共同偽造之上開本票及支票面額高達
    4千餘萬元，被告又矢口否認犯行，全盤諉責於其妻丁○○
    或告訴人，而依被告當時擔任議員職務，應深知其犯行影響
    他人權益甚鉅，本院認其行為客觀上尚無刑法第59條規定情
    堪憫恕之情形，而被告所犯刑法第201條第1項之偽造有價證
    券罪，其法定刑為3年以上有期徒刑，尚不符合中華民國九
    十六年罪犯減刑條例規定得予減刑之要件，辯護人認符合減
    刑之規定云云，尚有誤會。
  4.爰審酌被告本件犯罪時身為縣議員之身分地位、智識程度，
    其犯罪之動機係出於公司陷於財務困境，及其偽造本件本票
    及支票之金額甚高，造成告訴人之損害、至今尚未能與告訴
    人達成和解，惟有處理部分票款之情形，其犯罪後之態度等
    一切情狀，量處如主文所示之刑，以示懲儆。
據上論斷，應依刑事訴訟法第369條第1項前段、第364條、第299
條第1項前段，刑法第2條第1項前段、第28條、第201條第1項，
修正前刑法第56條，罰金罰鍰提高標準條例第1條前段，判決如
主文。
本案經檢察官丙○○到庭執行職務。
中    華    民    國    98    年    4    月    22    日
                        審判長法  官  何方興
                              法  官  賴淳良
                              法  官  林碧玲
以上正本證明與原本無異。
如不服本判決，應於收受送達後10日內向本院提出上訴書狀，其
未敘述理由者，並得於提起上訴狀後10日內向本院補提理由書（
均須按他造當事人之人數附繕本「切勿逕送上級法院」。
告訴人或被害人如對於本判決不服者，應具備理由請求檢察官上
訴，其上訴期間之計算係以檢察官收受判決正本之日期為準。
中    華    民    國    98    年    4     月    22    日
                              書記官  李閔華
附錄    本判決論罪科刑法條：
中華民國刑法第201條第1項：
意圖供行使之用，而偽造、變造公債票、公司股票或其他有價證
券者，處3年以上10年以下有期徒刑，得併科3千元以下罰金。


司法院資訊處製作；財團法人民間司法改革基金會備份。
